臺灣高等法院刑事判決
110年度上訴字第1744號
上  訴  人  臺灣桃園地方檢察署檢察官
被      告  蔡欣倚




上列上訴人因被告違反毒品危害防制條例案件，不服臺灣桃園地
方法院109年度審訴字第1227號，中華民國110年2月23日第一審
判決（起訴案號：臺灣桃園地方檢察署109年度毒偵字第205號）
，提起上訴，本院判決如下：
    主  文
上訴駁回。               
    理  由
一、本件公訴意旨略以：被告蔡欣倚前於民國90年間因施用毒品
    案件，經依臺灣桃園地方法院（下稱桃園地院）裁定送觀察
    、勒戒後，認無繼續施用毒品之傾向，於91年8月29日執行
    完畢釋放，並由臺灣桃園地方檢察署（下稱桃園地檢署）檢
    察官以90年度毒偵字第4229號為不起訴處分確定。又於上開
    觀察、勒戒執行完畢釋放後5年内之93年間，再犯施用毒品
    案件，經同法院以94年度訴字第253號判決判處有期徒刑6月
    確定，並於94年6月14日易科罰金執行完畢。另因施用毒品
    案件，經桃園地院以107年度審訴字第2177號判決判處有期
    徒刑5月確定，於108年11月19日易科罰金執行完畢。詎仍不
    知悔改，分別基於施用第一級及第二級毒品之犯意，先於10
    8年12月18日下午1時許，在桃園市○○區○○路00號6樓住處内
    ，以燃燒玻璃球吸食所產生煙霧方式，施用第二級毒品甲基
    安非他命1次後，再以針筒注射方式，施用第一級毒品海洛
    因1次。因認被告涉犯毒品危害防制條例第10條第1 、2項之
    施用第一、二級毒品罪嫌等語。
二、原判決意旨略以：
㈠、被告上述施用第一級毒品海洛因、施用第二級毒品甲基安非
　  他命之犯行，業據其於偵查時坦承不諱，且其為警採集之尿
    液，經送請檢驗機構檢驗之結果，分別呈嗎啡、甲基安他命
    之陽性反應，有桃園市政府警察局八德分局被採尿人尿液暨
    毒品真實姓名與編號對照表、台灣檢驗科技股份有限公司濫
    用藥物檢驗報告各1 紙附卷可佐及上述物品扣案足資佐證。
    由此足見，其上述施用第一級毒品海洛因、施用第二級毒品
    甲基安非他命之犯行，均堪認定。
㈡、本件被告前因施用毒品案件，經桃園地院裁定送觀察勒戒後
    ，因無繼續施用毒品傾向，於91年8 月29日執行完畢釋放，
    並由桃園地檢署檢察官以90年度毒偵字第4229號為不起訴處
    分確定。其另於106 年1 月間因施用毒品案件，經桃園地檢
    署檢察官以106 年度毒偵字第1084號為緩起訴處分確定，緩
    起訴期間自106 年8 月4 日起至108 年2 月3 日止。然被告
    於緩起訴履行期間未履行檢察官依刑事訴訟法第253 條之2
    第1 項第8 款所命之事項，於治療期間未依指定時間接受藥
    物治療逾7 日，且未完成按日至衛生福利部桃園療養院接受
    美沙冬替代療法，及治療期屆滿完成3 次驗尿等規定，檢察
    官則認被告違反第253 條之3 第1 項第3 款之規定，依職權
    以107 年度撤緩字第500 號撤銷緩起訴處分書撤銷106 年度
    毒偵字第1084號緩起訴處分確定。嗣檢察官以107 年度撤緩
    毒偵字第255 號起訴，由桃園地院以107 年度審訴字2211號
    判決判處應執行有期徒刑6 月確定。但被告未完成戒癮治療
    等情，有桃園地檢署檢察官106 年度毒偵字第1084號緩起訴
    處分書、同署檢察官107 年度撤緩字第500 號撤銷緩起訴處
    分書及本院被告前案紀錄表各1 份在卷可佐，顯見其所受之
    附命緩起訴並未完成戒癮治療。
㈢、被告於106 年10月間因施用毒品案件，經桃園地檢署檢察官
    以106 年度毒偵字第6953號為緩起訴處分確定，緩起訴期間
    1 年6 月，自106 年12月22日起算。又被告於107年1 月間
    因施用毒品案件，經桃園地檢署檢察官以107 年度毒偵字第
    1284號為緩起訴處分確定，緩起訴期間1年6 月，自107 年5
     月4 日起算。然被告於106 年度毒偵字第6953號案件緩起
    訴期間內之107 年1 月22日，經觀護人室採尿送驗，呈毒品
    嗎啡陽性、甲基安非他命陽性反應，而違反毒品戒癮治療實
    施辦法及完成治療認定標準第12條之規定。於107 年度毒偵
    字第1284號案件緩起訴期間內，有於治療期間，多次無故未
    依衛生福利部桃園療養院指定時間接受藥物治療逾7 日，而
    違反毒品戒癮治療實施辦法及完成治療認定標準第12條之規
    定，以及未依通知於107 年7 月24日至觀護人室進行追蹤輔
    導及不定期採尿檢驗。檢察官認被告於上開2 案件緩起訴期
    間內，分別有違背緩起訴處分附命完成戒癮治療及預防再犯
    所為之必要命令，均認被告違反第253 條之3 第1 項第3 款
    之規定，依職權以107 年度撤緩字第701號、第702 號撤銷
    緩起訴處分書撤銷上述2 件緩起訴處分確定。嗣檢察官以10
    8 年度撤緩毒偵字第60號、第61號起訴，由桃園地院以108 
    年度審訴字517 號判決判處應執行有期徒刑1年確定。但被
    告未完成戒癮治療等情，有桃園地檢署檢察官106 年度毒偵
    字第6953號、107 年度毒偵字第1284號緩起訴處分書、同署
    檢察官107 年度撤緩字第701 號、第702 號撤銷緩起訴處分
    書及本院被告前案紀錄表各1 份在卷可佐，顯見其所受之附
    命緩起訴並未完成戒癮治療。
㈣、再查，檢察官起訴被告本件犯施用第一級毒品海洛因及第二
    級毒品甲基安非他命之行為時間，係於108 年12月18日下午
    1 時許。而在此次犯行前，雖曾因如起訴書所載之施用毒品
    案件，經檢察官起訴、法院判處罪刑確定在案。但因前述附
    命緩起訴並未完成戒癮治療，自無從起算該「三年」內再犯
    之期間，即不能認本件被告施用毒品之上述犯行，係在附命
    緩起訴完成戒癮治療後3 年內所犯。又被告於本件檢察官起
    訴之施用毒品犯行前，雖曾經觀察勒戒處遇於91年8 月29日
    釋放出所，但已逾本件施用毒品犯行3 年。是依照前揭說明
    ，本案檢察官之起訴，因法律修正之情事變更，致欠缺訴追
    條件，係屬起訴之程序違背規定，爰不經言詞辯論，逕諭知
    公訴不受理之判決等語。
三、檢察官上訴意旨略以：被告蔡欣倚於108年12月18日下午1時
    許，在桃園市○○區○○路00號6樓住處内，施用第一級毒品海
    洛因、第二級毒品甲基安非他命各一次。然被告前因施用第
    一級海洛因、第二級毒品甲基安非他命，經檢察官以107年
    度毒偵字第1284號為附命完成戒癮治療之緩起訴處分確定後
    ，被告未依緩起訴處分所定條件完成戒癮治療，而為檢察官
    以107年度撤緩字第701、702號撤銷緩起訴處分確定，因其
    事實上既已接受等同觀察、勒戒之處遇，自應由檢察官逕行
    起訴，並無再次聲請法院裁定觀察、勒戒之必要。原判決以
    上開理由逕為諭知不受理判決，有悖最高法院104年度第2次
    刑事庭會議決議意旨。綜上所述，原判決認事用法尚嫌未恰
    ，爰提起上訴，請將原判決撤銷，更為適當合法判決云云。
四、按起訴之程式違背規定者，應諭知不受理之判決，並得不經
    言詞辯論為之，刑事訴訟法第303條第1款、第307條分別定
    有明文。而施用第一、二級毒品為犯罪行為，毒品危害防制
    條例第10條設有處罰規定，施用第一、二級毒品者，本應科
    以刑罰。惟毒品危害防制條例於87年修訂施行後，對於施用
    毒品者肯認具有「病患性犯人」之特質，基於刑事政策，對
    合於一定條件之施用者，依同條例第20條之規定，施以觀察
    、勒戒及強制戒治之保安處分，嗣於97年4月30日修正公布
    第24條，同年10月30日施行後，對於犯施用第一、二級毒品
    罪者，進入司法程序之戒癮治療方式，係採取第20條第1項
    、第2項規定「觀察、勒戒或強制戒治」及第24條第1 項所
    定「附命完成戒癮治療之緩起訴處分」（下稱「附命緩起訴
    」）雙軌制。該條例於109年1月15日又修正公布第20條第3
    項及第23條第2項，同年7月15日施行，依同條例第35條之1
    第1、2款規定，犯第10條之罪者，不論其行為係在新法施行
    生效前或施行生效後所為，均應依新法規定處理。而依修正
    之同條例第20條第3項規定，犯第10條之罪於觀察、勒戒或
    強制戒治執行完畢釋放後，3年後再犯者，適用同條第1、2
    項（即應先觀察勒戒或強制戒治）之規定，法條規定既以「
    觀察、勒戒或強制戒治執行完畢釋放」作為起算之基準時點
    ，若觀察、勒戒等處遇尚未執行完畢，即無從起算該「3年
    」期間。而過去實務雖以「附命緩起訴」後，5年內（新法
    修正為3年）再犯施用第一、二級毒品者，因事實上已接受
    等同「觀察、勒戒」處遇，依毒品危害防制條例第23條第2
    項之相同法理，逕行提起公訴，無重為觀察、勒戒必要（最
    高法院104年度第2次刑事庭會議）。但行為人雖經檢察官為
    「附命緩起訴」，若未完成戒癮治療，即難與已接受「觀察
    、勒戒或強制戒治『執行完畢』」之處遇等同視之（最高法院
    109年度台非字第76、77號判決意旨參照）。次按毒品危害
    防制條例第20條第3項規定，犯第10條之罪於觀察、勒戒或
    強制戒治執行完畢釋放後，3年後再犯者，應適用同條第1、
    2項之規定。且此所謂「3年後再犯」，只要本次再犯（不論
    修正施行前、後）距最近1次觀察、勒戒或強制戒治執行完
    畢釋放，已逾3年者，即該當之，不因其間有無犯第10條之
    罪經起訴、判刑或執行而受影響（最高法院109年度台上大
    字第3826號裁定參照）。
五、經查：
㈠、被告蔡欣倚前因施用毒品案件，經送觀察、勒戒後，因無繼
    續施用毒品傾向，於91年8 月29日執行完畢釋放，並由桃園
    地檢署檢察官為不起訴處分確定。
㈡、被告另因施用毒品案件，經桃園地檢署檢察官以106 年度毒
    偵字第1084號為緩起訴處分確定，然被告違反刑事訴訟法第
    253 條之3 第1 項第3 款之規定，經桃園地檢署檢察官以10
    7 年度撤緩字第500 號撤銷緩起訴處分書撤銷上開緩起訴處
    分確定，嗣以107 年度撤緩毒偵字第255 號起訴，由桃園地
    院以107 年度審訴字2211號判決判處應執行有期徒刑6 月確
    定。　　
㈢、被告另因施用毒品案件，經桃園地檢署檢察官以106 年度毒
    偵字第6953號為緩起訴處分確定，又被告因施用毒品案件，
    經桃園地檢署檢察官以107 年度毒偵字第1284號為緩起訴處
    分確定，然被告於上開2案件分別有違反刑事訴訟法第253 
    條之3 第1 項第3 款之規定，經桃園地檢署檢察官以107 年
    度撤緩字第701號、第702 號撤銷緩起訴處分書撤銷上開2 
    件緩起訴處分確定，嗣以108 年度撤緩毒偵字第60號、第61
    號起訴，由桃園地院以108 年度審訴字517 號判決判處應執
    行有期徒刑1年確定等情，以上有106 年度毒偵字第1084號
    緩起訴處分書、107 年度撤緩字第500 號撤銷緩起訴處分書
    、106年度撤緩毒偵字第255號起訴書、106 年度毒偵字第69
    53號及107 年度毒偵字第1284號緩起訴處分書、107 年度撤
    緩字第701 號及第702 號撤銷緩起訴處分書、108年度撤緩
    毒偵字第60號及第61號起訴書附卷（見原審卷第101至102、
    103至105、107至109、111至112、113至114、115至117、11
    9至121頁）及本院被告前案紀錄表第1、6、8、14頁可佐。
    而檢察官起訴認為被告本案施用第一、二級毒品各1次之時
    點，係於108年12月18日下午1時許，距其最近1次犯施用毒
    品經觀察、勒戒執行完畢之91年8月29日，期間已逾3年，核
    屬毒品危害防制條例第20條第3項所規定之「3年後再犯」，
    不因被告於其間有如公訴意旨所指之觸犯施用毒品罪，經起
    訴、判刑或執行而受影響。
 ㈣、檢察官雖執前詞提起上訴，惟被告上開所受「附命緩起訴」
     既經撤銷，其戒癮治療並未完成，自無從解為等同觀察、
     勒戒等處遇已執行完畢，是上訴意旨以被告自應由檢察官
     逕行起訴云云，並非可採。本案係於新法施行前之109年6
     月10日繫屬於第一審法院（見原審卷第7頁），仍應依新法
     規定處理，本件起訴程式違背規定，原審逕為不受理之判
     決，並無違誤。檢察官上訴指摘原判決不當，為無理由，
     爰不經言詞辯論，予以駁回。
據上論斷，應依刑事訴訟法第368條、第372條，判決如主文。
中　　華　　民　　國　　110 　年　　5 　　月　　27　　日
　　　　　　      刑事第七庭  審判長法　官  孫惠琳
　　　　　　　　　　　　　　　　　  法　官  王惟琪
　　　　　　　　　　　　　　　　　  法　官  連雅婷
以上正本證明與原本無異。
施用第一級毒品罪部分如不服本判決，應於收受送達後20日內向
本院提出上訴書狀，其未敘述上訴之理由者並得於提起上訴後20
日內向本院補提理由書（均須按他造當事人之人數附繕本）「切
勿逕送上級法院」。
其餘部分不得上訴。
                                    書記官  潘文賢
中　　華　　民　　國　　110 　年　　5 　　月　　27　　日